---
title: "Práctica de Regresión lineal multiple"
editor: visual
editor_options: 
  chunk_output_type: inline
---

Estos paquetes deben estar instalados.

```{r}
#| eval: false
install.packages("readr")
install.packages("dplyr")
```

Con la función `library()`, active los paquetes **readr** y **dplyr**.

```{r}

```

Lea el archivo de datos **titles.csv** con la función `read_delim()` y guarde los datos en un objeto llamado `titles`. Como delimitador de columnas el archivo utiliza la coma.

```{r}

```

Este archivo proviene del sitio web [Kaggle](https://www.kaggle.com/datasets/dgoenrique/netflix-movies-and-tv-shows?resource=download) e incluye las siguientes columnas:

1.  `id`: The title ID on JustWatch.

2.  `title`: The name of the title.

3.  `show_type`: TV show or movie.

4.  `description`: A brief description.

5.  `release_year`: The release year.

6.  `age_certification`: The age certification.

7.  `runtime`: The length of the episode (SHOW) or movie.

8.  `genres`: A list of genres.

9.  `production_countries`: A list of countries that - produced the title.

10. `seasons`: Number of seasons if it's a SHOW.

11. `imdb_id`: The title ID on IMDB.

12. `imdb_score`: Score on IMDB.

13. `imdb_votes`: Votes on IMDB.

14. `tmdb_popularity`: Popularity on TMDB.

15. `tmdb_score`: Score on TMDB.

Verifique con `glimpse()` qué tipos de columnas incluye el objeto `titles`.

```{r}

```

Filtre las filas en las que `type` == "SHOW". Guarde el resultado en un objeto llamado `titles`.

```{r}

```

Seleccione una variable de respuesta continua y al menos dos predictores continuos. Con dichas variables, estime un modelo Compacto y un modelo Aumentado.

```{r}

```

Muestre si el modelo A en general reduce el error significativamente.

```{r}

```

Muestre los coeficientes de regresión y los intervalos de confianza con las funciones `coef()` y `confint()`.

```{r}

```

Genere un gráfico de los residuos del modelo A para visualizar si muestran una distribución (aproximadamente) normal.

```{r}

```

Estime dos modelos, cada uno debe incluir únicamente uno de los predictores del modelo A. Verifique si los coeficientes de regresión en ambos modelos son iguales a los del modelo A.

```{r}

```




